臺灣高等法院刑事判決　　　　　　　　96年度上訴字第3877號
上　訴　人　臺灣板橋地方法院檢察署檢察官
被　　　告　甲○○
選任辯護人　周承武律師
上列上訴人因被告違反毒品危害防制條例案件，不服臺灣板橋地
方法院96年度訴緝字第179號，中華民國96年8月17日第一審判決
（起訴案號：臺灣板橋地方法院檢察署95年度偵字第12666號）
，提起上訴，本院判決如下：
    主  文
上訴駁回。
    理  由
一、公訴意旨略以：蔡君宜基於販賣第一級毒品海洛因與第二級
    毒品安非他命之犯意，於95年2月間起，至同年5月間止，向
    徐奕陞（徐奕陞涉嫌販賣毒品部分由檢察官另行處理）販入
    第一級毒品海洛因與第二級毒品安非他命後，分別出售予潘
    文義、廖宜新或其他不特定之人；潘文義亦與曾義舜、甲○
    ○、潘三華、廖宜新基於販賣第一級毒品海洛因與第二級毒
    品安非他命之概括犯意聯絡，由潘文義於94年8月30日起，
    至95年5月間止，分別向徐奕陞、蔡君宜販入海洛因、安非
    他命，並得知有人欲向其購買前開毒品後，復交由甲○○、
    曾義舜、潘三華、廖宜新協助運送予前開欲購買毒品之不特
    定人士，以此方式販賣毒品，所得款項朋分花用。因認被告
    甲○○與蔡君宜、廖宜新、潘文義、曾義舜、潘三華、尚共
    同涉犯毒品危害防制條例第4條第1項、第2項之販賣第一級
    毒品與販賣第二級毒品罪嫌。
二、證據能力部分：被告甲○○係涉嫌犯毒品危害防制條例第4
    條第1項、第2項之販賣第一級與第二級毒品罪嫌，該罪嫌之
    法定刑係七年以上有期徒刑或無期徒刑或死刑之罪，屬於得
    核發通訊監察書範圍，而臺北市政府警察局刑事警察大隊偵
    二隊執行本案通訊監察，係根據臺灣桃園地方法院檢察署檢
    察官核發通訊監察書，有通訊監察書可稽（第12666號偵查
    卷第254至263頁），且監聽機關對被告或相關人等之電話實
    施監聽，就被告或與之通話之其他人通話內容，譯成卷附通
    訊監察譯文（第12666號偵查卷第88至134頁），被告不否認
    通訊監察譯文內容，此等通訊監察內容既係實施刑事訴訟程
    序之公務員依法定程序取得，該證據依刑事訴訟法第158條
    之4規定反面解釋，自有證據能力。次按被告以外之人於審
    判外之言詞或書面陳述，除法律有規定者外，不得作為證據
    ；又被告以外之人於審判外之陳述，雖不符合同法第159條
    之1至第159條之4之規定，但經當事人於審判程序同意作為
　　證據，法院審酌該言詞陳述或書面陳述作成時之情況，認為
  　適當者，亦得為證據。當事人、代理人或辯護人於法院調查
    證據時，知有第159條第1項不得為證據之情形，而未於言詞
　　辯論終結前聲明異議者，視為有前項之同意，刑事訴訟法第
  　159條第1項及第159條之5分別定有明文。查本判決下列所引
    用之各該被告以外之人於審判外之陳述（除共同被告於警詢
    之陳述以外，包含書面陳述，即卷附內政部警政署刑事警察
    局95年2月9日刑紋字第0950018248號鑑驗書；憲兵司令部刑
    事鑑識中心95年8月28日安鑑字第01447、01448號鑑驗通
    知書；暨法務部調查局95年7月25日調科壹字第060012178號
    鑑定通知書），皆屬傳聞證據，惟被告雖知上開證據資料為
    傳聞證據，但於準備及審判期日均表示無意見而不爭執，且
    迄至言詞辯論終結前亦未再聲明異議，審酌上開證據資料製
    作時之情況，尚無違法不當及證明力明顯過低瑕疵，亦認為
    作為證據應屬適當，依刑事訴訟法第159條之5規定，認前揭
    證據資料均例外有證據能力。至於與卷附警方查獲被告時所
    拍攝之查獲地點、扣得物品之照片，為處理警員依機械之方
    式留存之現場影像，並非供述證據，無傳聞法則適用，且對
    被告甲○○是否有為本案販賣第一級毒品與販賣第二級毒品
    罪嫌之待證事實，具有相當關聯性，具有證據能力。至於共
    同被告於警詢之陳述，辯護意旨主張係被告以外之人於審判
    程序外之陳述，無證據能力，此部分因共同被告所陳不一，
    並無特別可信情形，是應認定為無證據能力。而警察搜索程
    序所得，辯護意旨主張警察無搜索票未於執行後向該管法院
    報告，取得被告同意係在被告意識不自由情況下，主張並無
    證據能力，然查本件警察搜索共同被告潘文義、廖宜新、蔡
    君宜等人，除依臺灣板橋地方法院所發之搜索票為之，有搜
    索票影本在卷可查以外，在桃園縣龜山鄉○○路○段379號
    天堂鳥汽車旅館部分，並有潘文義、廖宜新出具之同意書，
    且無證據證明潘文義、廖宜新於同意時候係非出自於自由意
    志，共同被告潘文義、廖宜新等人於偵查初訊亦未陳明警察
    搜索程序問題，是此部分辯護意旨之主張尚非可取。
三、按犯罪事實應依證據認定之，無證據不得認定其犯罪事實；
    又不能證明被告犯罪者，應諭知無罪之判決，刑事訴訟法第
    154條第2項、第301條第1項分別定有明文。復按告訴人之告
    訴，本以使被告受刑事訴追為目的，故其陳述是否與事實相
    符，自應調查其他證據，以資審認，苟其所為攻擊之詞，尚
    有瑕疵，則在此瑕疵未予究明以前，即不能遽採為斷罪之基
    礎（69年度臺上字第1531號判決參照）。再認定被告有罪之
    事實，應憑證據，如未能發現相當之證據，或證據不足以證
    明，自不能以推測或擬制之方法，以為裁判之基礎；且認定
    事實所憑之證據，其為訴訟上之證明，須達於通常一般人均
    不致有懷疑，而得確信其為事實之程度者，始得據為有罪之
    認定，倘其證明尚未達到此一程度而有合理之懷疑存在時，
    尚難為有罪之認定基礎；另苟積極證據不足以為不利於被告
    事實之認定，即應為有利於被告之認定，更不必有何有利之
    證據（30年上字第816號、40年臺上字第86號、76年臺上字
    第4986號判例參照）。且證人之證言固非不得做為認定被告
    犯罪事實之證據，惟須此項證言無瑕疵可指，且與事實相符
    者，始足當之，苟證人之證言有瑕疵時，即不得做為不利被
    告認定之唯一依據。為貫徹無罪推定原則，檢察官對於被告
    之犯罪事實，應負實質舉證責任。刑事訴訟法修正後第161
    條（下稱本法第161條）第1項規定「檢察官就被告犯罪事實
    ，應負舉證責任，並指出證明之方法」，明訂檢察官舉證責
    任之內涵，除應盡「提出證據」之形式舉證責任（參照本法
    修正前增訂第163條之立法理由謂「如認檢察官有舉證責任
    ，但其舉證，仍以使法院得有合理的可疑之程度為已足，如
    檢察官提出之證據，已足使法院得有合理的可疑，其形式的
    舉證責任已盡」）外，尚應「指出其證明之方法」，用以說
    服法院，使法官「確信」被告犯罪構成事實之存在。此「指
    出其證明之方法」，應包括指出調查之途徑，與待證事實之
    關聯及證據之證明力等事項。同條第2、3、4項，乃新增法
    院對起訴之審查機制及裁定駁回起訴之效力，以有效督促檢
    察官善盡實質舉證責任，藉免濫行起訴。刑事訴訟法修正後
    第163條釐訂法院與檢察官調查證據責任之分際，一方面揭
    櫫當事人調查證據主導權之大原則，並充分保障當事人於調
    查證據時，訊問證人、鑑定人或被告之權利（同條第1項）
    ；另一方面例外規定法院得及應依職權調查證據之補充性，
    必待當事人舉證不足時，法院始自動依職權介入調查，以發
    見真實（同條第2項）；再增訂法院依職權調查證據前，應
    踐行令當事人陳述意見之程序（同條第3項），以貫徹尊重
    當事人查證之主導意見，確保法院補充介入之超然、中立。
四、公訴意旨認被告甲○○與蔡君宜、廖宜新、潘文義、曾義舜
    、潘三華共同涉犯毒品危害防制條例第4條第1項、第2項之
    販賣第一級毒品與販賣第二級毒品罪嫌，係以：(一)、被告甲
    ○○、廖宜新、潘三華、蔡君宜、潘文義、曾義舜在警詢時
    及偵查中之自白。(二)、扣案與毒品有關之證物。(三)、臺北市
    政府警察局刑警大隊偵二隊譯文表等為主要論據。
五、訊據被告甲○○固坦承與蔡君宜、廖宜新、潘文義、曾義舜
    、潘三華等人互相認識，平常有施用安非他命，惟否認涉犯
    毒品危害防制條例第4條第1項、第2項之販賣第一級毒品海
    洛因與販賣第二級毒品安非他命罪嫌，辯稱略以：「不曾販
    賣毒品海洛因與安非他命予任何人」云云。
六、經查：
(一)、共同被告廖宜新固於警詢稱：「潘文義、甲○○、潘三華、
    曾義舜及我，是負責幫忙運送毒品給購買之人，並當場向購
    買者收取現金帶返後交給潘文義」（第12666號偵查卷第31
    至32頁），然此部分陳述不具備證據能力（理由如前），而
    廖宜新於偵查雖稱：「（毒品）是潘文義去買的，我跟甲○
    ○、曾義舜一起幫忙他賣，他提供安非他命及海洛因給我們
    免費使用，偶而會給我們零用錢」（第12666號偵查卷第298
    頁）。惟警方在案發前即95年4月2日起至5月1日止，對共同
    被告廖宜新即展開約一個月之監聽，然監聽內容皆為廖宜新
　　向徐奕陞、潘文義、重光、哈囉、阿強等人購入或拿取毒品
  　之情形，無一係販賣毒品之對象，此有臺北市政府警察局刑
    事警察大隊偵二隊監聽譯文在卷足憑（第12666號偵查卷第
    47至67頁、第88至134頁），足證廖宜新所陳與事實不符，
    且被告甲○○與共同被告潘文義、潘三華、蔡君宜、曾義舜
    亦否認有共同販賣第一、二級毒品之犯行，是共同被告廖宜
    新於偵查所陳，與前述共同被告等所陳不符，而「刑事審判
    上之共同被告，係為訴訟經濟等原因，由檢察官或自訴人合
    併或追加起訴，或由法院合併審判所形成，其間各別被告及
    犯罪事實仍獨立存在。若共同被告具有共犯關係者，雖其證
    據資料大體上具有共通性，共犯所為不利於己之陳述，固得
    採為其他共犯犯罪之證據，然為保障其他共犯之利益，該共
    犯所為不利於己之陳述，須無瑕疵可指，且仍應調查其他必
    要之證據，以察其是否與事實相符，不得專憑該項陳述作為
    其他共犯犯罪事實之認定，即尚須以補強證據予以佐證，不
    可籠統為同一之觀察；且共同被告間若具有對同性之關係，
    如毒品交易之買賣雙方，為避免其嫁禍他人而虛偽陳述，尤
    應有足以令人確信其陳述為真實之補強證據，始能據以為論
    罪之依據（94年度台上字第4405號）」，本件共同被告廖宜
    新於偵查所稱前詞係不可採，已無從為被告不利證據，且縱
    認可採，仍需補強證據，惟本件並無適當之補強證據可資援
    引。
(二)、且依證人徐奕陞於原審證稱略以：「不曾向甲○○、廖宜新
    、潘三華、蔡君宜、潘文義、曾義舜等人買過毒品安非他命
    與海洛因，亦不曾販賣毒品予彼等或任何人過，但分別曾與
    廖宜新、潘文義合資購買過毒品安非他命與海洛因，在電話
    中的對話，就是要一起去買，而潘文義打電話，是要先向買
    主詢問毒品價錢」等情（原審卷(二)第41頁）。足徵卷附電話
    監聽譯文雖有共同被告潘文義或廖宜新向徐奕陞詢問毒品價
    格之對話，或被告等人告知毒品價格之對話，惟依據證人徐
    奕陞所陳係合資購買毒品之對話，況檢察官並未具體指出向
    被告甲○○等人買受毒品的人是何人，在何時地以何價格購
    買何種毒品，亦未指出共同被告廖宜新等人究係運送何種毒
    品給予何人，致無從傳喚買主查證，自難僅以電話譯文中有
    關於毒品價錢之對話，即遽行推斷被告等人有販賣毒品予他
    人之犯行。
(三)、檢察官上訴雖略以：「被告甲○○於警詢自承有持用號碼為
    0000000000之行動電話與被告潘文義於電話中商討謀議毒品
    對外販售價格，而另於95年4月30日3時27分許，被告甲○○
    持前開行動電話詢問被告潘文義可否給年籍不詳綽號阿祥一
    張硬的語，有卷附之監聽譯文在卷可稽，顯見被告甲○○確
    有參與販賣毒品之舉」等語，但查，「證人在刑事訴訟程序
    中所為供述，依法尚須具結，被告自白，亦須調查核與事實
　　相符，始具完整之證據能力，依法通訊監聽所錄得之對話紀
  　錄，憑信力較之稍遜，尤須經調查確與事實相符，獲有相當
    之補強證據，方足採為論罪之基礎（88年度台上字第647號
    ）」，被告於警詢之陳述記載為：「當初我與潘文義打算用
　　這種價錢賣出，但是未賣出」，此向陳述如具備任意性，仍
  　非關於販賣毒品之自白，而被告甲○○之監聽紀錄，依據前
    述說明，仍須有補強證據證明，但前述監聽內容僅為詢問，
    並非販賣交易過程，在無補強證據前提下，尚難僅憑此即認
    定被告犯行。
(四)、證人即共同被告廖宜新之女友許瓊尹固於警詢稱：「曾於95
    年1至3月份（詳細日期不清楚）多次在臺北縣新莊市○○路
    上向綽號國昌本名徐奕陞之人購得安非他命毒品，每次都以
    新臺幣1000元購得一小包安非他命，都是一手交錢一手交貨
    ，另我又於95年4、5月（詳細日期不清楚）在桃園縣龜山鄉
    ○○路○段379號天堂鳥汽車旅館向潘文義購買過3次安非他
    命毒品，每次都以新臺幣1000元購得一小包安非他命，每次
    都是一手交錢一手交貨」等語（第12666號偵查卷第192頁）
    。然「犯麻醉藥品管理條例第13條之1第2項各款之罪，供出
　　麻醉藥品來源因而破獲者，得減輕其刑，該條例第13條之3
　  定有明文。則吸用或販賣安非他命之人，如供出安非他命之
    來源因而破獲者，既得邀減輕其刑之寬典，為擔保其所為不
    利於其他共同被告之陳述（即麻醉藥品來自其他共同被告之
    陳述）之真實性，尤應有足以令人確信其陳述為真實之補強
    證據，始能據以為論罪之依據（87年度台上字第3525號）」
　　，而證人許瓊尹以上之陳述屬於審判以外之陳述，且證人許
　  瓊尹經原審多次傳喚拘提未到，致共同被告潘文義無法行使
    反對詰問權，以擔保其警詢陳述確係屬實，又許瓊尹自承其
    有施用安非他命之犯行，則其是否為供出毒品來源而獲減輕
    其刑之寬典，致為前述供述究非無疑，自難僅憑許瓊尹之警
    詢陳述，遽為不利於共同被告潘文義之認定。
(五)、檢察官上訴雖另略以：「觀諸監聽譯文表所示同案被告廖宜
    新與潘文義多次密切聯繫，從送毒品（詳95年4月13日22時
    33分通聯內容）乃至於俗稱之洗毒品（詳95年4月17日22時
    17分許），均可見被告潘文義與廖宜新就販售毒品各節密切
    聯繫之情，是以廖宜新對於被告潘文義販賣毒品之網絡自是
    知之甚詳，從而，被告廖宜新警詢、偵查及審理時所供被告
    潘文義購入毒品後分別伊與潘三華、曾義舜、甲○○等人販
    售，自屬可信」等語，然查，警方自95年4月2日起至5月1日
    止，即對被告等人展開長達一個月監聽等情，業據證人即臺
　　北市政府警察局刑警大隊偵二隊警員翁文祥證述稽詳（原審
  　卷(二)第9630頁）。苟被告等人確有如起訴書所載之多次販賣
    毒品海洛因或安非他命之犯行，或被告甲○○與曾義舜、潘
    三華、廖宜新等人承共同被告潘文義之命，協助運送毒品予
    欲購買毒品之不特定人，則警方監聽此等訊息後，即可在被
    告等人交付毒品予買主前埋伏，俟被告交付毒品予買主時逮
    捕，惟卷內並無此等資料，致無從得知何人向被告甲○○等
    人購買毒品，既然無從傳喚買主調查詰問，自難僅憑通訊監
    察譯文中被告等人間或被告與他人間之對話有隱涉到毒品之
    事，即遽謂被告甲○○或其他共同被告等人必有販賣毒品之
    犯行。
(六)、警方分別於95年5月11日下午3時30分許，在桃園縣龜山鄉○
    ○路○段379號之天堂鳥汽車旅館651號房，持搜索票進行搜
    索而查獲廖宜新及其女友許瓊尹、曾義舜、潘文義、林思明
    、詹文婷與甲○○等七人，並在廖宜新褲子口袋內起出注射
    針筒七支，在上開房間內起出並扣得海洛因1包（淨重0.5
    公克）、剷管3支、葡萄糖粉1包、海洛因殘渣袋1只、安非
    他命吸食玻璃球3個、門號0000000000號之SIM卡1片、安非
    他命殘渣袋1只、安非他命吸食器1組、安非他命5包（共淨
    重3.8公克）、筆記本1本、小型分裝袋9包、電子磅秤1台、
    門號0000000000之SIM卡1片等物；警方復於同日（95年5月
    11日）下午5時30分許，持搜索票至蔡君宜位於臺北縣新莊
    市○○路○段500巷4弄1號12樓之住處進行搜索，扣得蔡君宜
    門號0000000000號之SIM卡1片暨在李興耀之房間內扣得安非
    他命吸食器1個、安非他命殘渣袋4個、安非他命玻璃球1個
    等物；警方再於同日（95年5月11日）下午6時30分許持本院
    核發之搜索票，帶同廖宜新至其位於臺北縣新莊市○○路13
    2號12樓住處進行搜索，而扣得安非他命吸食器2組、天秤、
    油壓剪、剪線器、乙炔組、萬能鑰匙與工具一批（內含千斤
    頂一台）及林嘉祥所有，經換貼相片之駕駛執照一張，暨廖
    宜新、潘文義、潘三華、潘鵬光等人竊盜所得之財物即東元
    液晶電視1台、除濕機1台、負離子電風扇1台、金頂電池2包
    等物等情，此有搜索扣押筆錄附卷可稽，上情並為被告所不
    爭執，然扣案與毒品有關物品，並未見一般販賣毒品嫌犯之
    具有大量之毒品，且從扣得之海洛因1包（淨重0.5公克）、
    安非他命5包（共淨重3.8公克）、剷管3支、葡萄糖粉1包、
　  海洛因殘渣袋1只、安非他命吸食玻璃球3個、門號00000000
    00號之SIM卡1片、安非他命殘渣袋1只、安非他命吸食器1組
    等物觀之，僅得證明被告甲○○等人有施用毒品，但無法以
    此即遽謂被告甲○○等人必有販賣毒品之犯行。
(七)、綜上，公訴意旨所提事證，無法因此獲得被告甲○○等人有
    販賣第一、二級毒品之心證。被告甲○○與其他共同被告蔡
    君宜、廖宜新、潘文義、曾義舜、潘三華所辯無涉犯公訴意
　　旨所訴之販賣第一、二級毒品等犯行，尚非不可採。且公訴
  　人所舉事證，尚有合理性懷疑，致使無從確信被告甲○○與
    其他同案被告蔡君宜、廖宜新、潘文義、曾義舜、潘三華確
    有公訴意旨所指之販賣第一、二級毒品等罪嫌，揆諸首開法
    條規定及裁判先例意旨，不能證明被告甲○○犯有販賣第一
    、二級毒品等罪嫌，自應為無罪之諭知。至於沒收為從刑之
    一種，依主從不可分原則，應附隨於主刑而同時宣告之，除
    有罪、免刑等判決，於裁判時併宣告外，如諭知無罪之判決
  　，既無主刑，從刑亦無所附麗（78年臺非字第72號判例參照
    ）。被告甲○○涉犯販賣第一、二級毒品等罪嫌，既經諭知
    無罪判決，揆諸上開說明，扣案注射針筒7支、海洛因1包（
    淨重0.5公克）、剷管3支、葡萄糖粉1包、海洛因殘渣袋1只
    、安非他命吸食玻璃球3個、門號0000000000號之SIM卡1片
    、安非他命殘渣袋1只、安非他命吸食器1組、安非他命5包
    （共淨重3.8公克）、筆記本1本、小型分裝袋9包、電子磅
    秤1台、門號0000000000之SIM卡1片、門號0000000000號之
    SIM卡1片、安非他命吸食器1個、安非他命殘渣袋4個、安非
　  他命玻璃球1個、安非他命吸食器2組、天秤等物，無從於本
    件決併宣告沒收，末此敘明。
(八)、原審以不能證明被告犯罪，而為其無罪之諭知，經核原判決
    並無違誤，檢察官以前詞提起上訴，以推測之詞指摘原判決
    不當，請求撤銷改判，為無理由，應予駁回。
據上論斷，應依刑事訴訟法第368條，判決如主文。
本案經檢察官鄭富銘到庭執行職務。
中　　華　　民　　國　　96　　年　　12　　月　　4　　日
 　　　      　　 刑事第十二庭  審判長法　官　 蔡永昌
                                      法　官　 陳榮和
                                      法　官　 施俊堯
以上正本證明與原本無異。
如不服本判決，應於收受送達後十日內向本院提出上訴書狀，其
未敘述上訴之理由者並得於提起上訴後十日內向本院補提理由書
（均須按他造當事人之人數附繕本）。
                                      書記官   孫佩琳
中　　華　　民　　國　　96　　年　　12　　月　　4　　日
